臺灣臺北地方法院民事判決　　　　　　　　　　　　九十二年度訴字第五六二三號
　　原　　　告　泰富預拌混凝土股份有限公司
　　法定代理人　乙○○
　　訴訟代理人　黃瑞真律師
　　複　代理人　鍾賢斌律師
　　被　　　告　皇廷營造股份有限公司
　　法定代理人　甲○○
　　訴訟代理人　林廷隆律師
右當事人間請求確認債權存在等事件，本院於中華民國九十三年八月十一日言詞辯論
終結，判決如左：
    主    文
原告之訴及其假執行之聲請均駁回。
訴訟費用由原告負擔。
    事    實
甲、原告方面：
一、聲明：
（一）被告應給付原告新台幣（下同）二百二十萬零八百元，及自起訴狀繕本送達翌
      日起至清償日止，按年息百分之五計算之利息。
（二）願供擔保，請准宣告假執行。
二、陳述：
（一）被告於民國九十二年間，分別向南投縣草屯鎮公所、交通部公路總局第二區養
      護工程處南投工務段，承攬草屯鎮○○○○號道路工程、九十二年度一三九、
      一三九乙線、一四八、一五○、一五一、一五一甲線、一五二線之排水改善工
      程。嗣原告為施作上開工程，自九十二年四月十八日起至同年七月二十四日止
      ，向原告訂購預拌混凝土，價金合計共二百二十萬零八百元。詎原告依約交付
      後，被告拒不給付價金。爰依買賣之法律關係，請求被告給付二百二十萬零八
      百元，及自起訴狀繕本送達翌日起至清償日止，按年息百分之五計算之利息。
（二）對被告抗辯所為之陳述：
  １、原告係由原告之受僱人賴建欣負責本件買賣業務，而本件買賣係由訴外人黃彰
      南、張浩榮向原告公司之受僱人賴建欣訂購前開預拌混凝土。且被告公司之受
      僱人熊良元亦證稱，本件買賣係由被告向原告所訂購。至本件買賣之送貨地點
      ，分別為南投縣中寮鄉竹仔坑，南投縣祖伺路、南崗路，南投縣草屯商工，其
      中南投縣草屯商工乃被告向南投縣草屯鎮公所承攬草屯鎮○○○○號道路工程
      。且南投縣草屯鎮公所並回覆表示，該工程之承包廠商即為被告，開工時現場
      負責人為黃彰南，勞安人員為張浩榮。再依南投縣草屯鎮公所檢送該工程之監
      工日表，該工程於九十二年七月十日、十四日，正進行基礎澆置工程，與原告
      於上開二日當天，依被告之指示將預拌混凝土送至該工地供被告使用相符。是
      被告辯稱兩造間並無買賣關係存在云云，自不足取。
  ２、另依交通部公路總局第二區養護工程處南投工務段之回函表示，九十二年度一
      三九、一三九乙線、一四八、一五○、一五一、一五一甲線、一五二線，係發
      包予被告，此與訴外人熊良元之證述相符。另被告公司之法定代理人甲○○為
      承攬工程之便，除使用被告之名義外，另以甲○○之女婿呂進益為法定代理人
      之帝國營造有限公司（下稱帝國公司）之名義承攬工程。且被告並要求原告於
      九十二年三、四月份至五、六月份，分別開立買受人為被告和帝國公司之統一
      發票，以作為作帳之用。則被告辯稱從未向原告訂購預拌混凝土云云，亦不足
      取。
  ３、又被告辯稱前揭原告開立予被告之統一發票，係訴外人張浩榮承攬被告之工程
      ，於向被告請款時，提出原告開立之統一發票，謂訴外人張浩榮積欠原告貨款
      ，因而訴外人張浩榮即將原告開立之統一發票交付予被告，作為被告支出之憑
      證云云，根本不實。蓋原告與訴外人張浩榮間並無債權債務關係存在，自不可
      能開立統一發票予訴外人張浩榮。且原告開立之統一發票，係依原告實際出貨
      予被告之數量、金額而來，統一發票上之買受人，亦均為被告或訴外人帝國公
      司，並無張浩榮之字樣，故前開統一發票顯然與訴外人張浩榮無關。被告上開
      所辯，實不足取。
  ４、另被告辯稱被告承攬南投縣草屯鎮○號○○號道路工程，曾將部分工程委由訴
      外人張浩榮經營之榮樺公司施作，故被告與原告間並無何關係存在云云。然被
      告所提得以證明被告與榮樺公司有承攬關係之工程請款單，該右下角之發票金
      額，與原告所提之前開發票金額，並不相符，被告強將兩者法律關係混為一談
      ，顯有誤導之嫌。
  ５、被告辯稱原告提出之請款通知單上，曾記載收受票據號碼ＳＢ0000000
      號之支票，該支票係訴外人榮樺公司所開立，可見兩造間並無買賣關係云云。
      惟原告收受被告交付之支票，係他人為發票人之客票，並非被告自己作為發票
      人之支票；且在日常交易上，交付他人開立之支票，作為買賣價金之支付，亦
      事所常有。是被告以此抗辯兩造間並無買賣關係之存在云云，顯然無稽。
三、證據：提出請款通知單十六份，送貨單二百七十七份，統一發票十三份，客戶出
    貨日報表四份，帝國公司基本資料查詢、被告之公司變更登記表、發票與客戶出
    貨日報表對照明細表各一份為證，並聲請訊問證人熊良元、賴建欣，且聲請函詢
    南投縣草屯鎮公所、交通部公路總局第二區養護工程處南投工務段，是否分別將
    草屯鎮○○○○號道路工程、台一三九、一三九乙線、一四八、一五○、一五一
    、一五一甲線、一五二線、台三線、台三甲、台三丙、台十六線公路之排水工程
    發包予被告，及調閱該工程合約及監工日報表，另聲請函詢財政部台灣省中區國
    稅局，被告是否於九十二年三月份至六月份，將原告開立之統一發票申報營業稅
    。
乙、被告方面：
一、聲明：原告之訴及假執行之聲請均駁回；如受不利之判決，願預供擔保，請准宣
    告免為假執行。
二、陳述：
（一）被告從未向原告購買預拌混凝土，亦未積欠原告任何貨款，原告所提出之送貨
      單、請款通知單、客戶出貨日報表、發票與客戶出貨日報表對照明細表，均屬
      原告單方面所製作，且上開送貨單、請款通知單均無被告或被告之受僱人之簽
      名或蓋章，原告主張兩造間有買賣關係，顯不實在。至被告向內政部營建署承
      攬之草屯商工遷校新建工程二期工程，所需之混凝土，並非向原告購買，而係
      向訴外人豐年開發股份有限公司、同嘉企業股份有限公司、三力建設股份有限
      公司購買。至訴外人熊良元乃受僱於訴外人張浩榮經營之嘉宇營造有限公司（
      下稱嘉宇公司），並非被告之受僱人，依訴外人熊良元之證述，亦無法證明兩
      造有買賣關係存在。
（二）另被告雖曾向南投縣草屯鎮公所承攬草屯鎮○○○號道路工程，且將其中之土
      木工程發包予訴外人張浩榮經營之榮樺營造有限公司（下稱榮樺公司）和嘉宇
      公司，但僅有承攬關係，並無僱佣關係存在，而訴外人張浩榮、熊良元均為榮
      樺公司之人員，並非被告之人員。且原告提出之送貨單上客戶簽收欄，多屬受
      僱於嘉宇公司之人員即訴外人熊良元、張東賢、蕭萬國、張本欣、李榮吉、吳
      協交等人與訴外人黃彰南之簽名，可知向原告購買預拌混凝土者，乃訴外人張
      浩榮所實際經營之榮樺公司或嘉宇公司，確非被告。況依原告提出之請款通知
      書上記載，原告就本件買賣曾收受榮樺公司所開立之票號第ＳＢ000000
      0號、ＳＢ0000000號、ＳＢ0000000號支票，可知向原告購買
      預拌混凝土者係榮樺公司。
（三）至南投縣草屯鎮公所回函表示，被告承攬草屯鎮○○○號道路工程之現場負責
      人為黃彰南，勞安人員為張浩榮，此係因被告將草屯鎮○○○號道路工程中之
      土木工程發包予張浩榮經營之榮樺公司與嘉宇公司施作，已如前述。而被告並
      與訴外人張浩榮約定該土木工程，由訴外人張浩榮選派現場負責人與勞安人員
      ，因此，訴外人張浩榮才申報為勞安人員，黃彰南為現場負責人。惟訴外人張
      浩榮、黃彰南確非屬被告之員工，且訴外人張浩榮非但為嘉宇公司之負責人，
      亦為榮樺公司之實際負責人。故訴外人張浩榮實不可能受僱於被告，此亦可自
      被告所提出之工程請款單、發包工程部分估驗計價單及名片，復加佐證。
（四）又原告所提出之統一發票，經查均係訴外人張浩榮承攬被告之工程，於向被告
      請款時，提出原告開立之統一發票，謂訴外人張浩榮積欠原告貨款，請求被告
      先行給付工程款，俾讓訴外人張浩榮給付積欠原告之貨款，在被告同意之後，
      訴外人張浩榮即將原告開立之統一發票交付被告，作為被告支出之憑證，故原
      告所提之統一發票，並不能證明兩造間有買賣關係存在。
三、證據：提出材料承攬合約書三份、訴外人張浩榮、熊良元之名片、陳情書、嘉宇
    公司基本資料查詢、被告公司（九一）皇營字第一○○號函、工程請款單、發包
    工程部分估驗計價單、臺灣銀行存褶各一份為證，並聲請函詢第一商業銀行南投
    分行，有關第0000000票號支票帳戶之開戶資料。
    理    由
甲、程序上之事由：
　　按訴狀送達後，原告不得將原訴變更或追加他訴，但請求之基礎事實同一，或不
　　甚礙被告之防禦及訴訟之終結者，不在此限，民事訴訟法第二百五十五條第一項
　　第二款、第七款分別定有明文。次按，原告於判決確定前，得撤回訴之全部或一
　　部，但被告已為本案之言詞辯論者，應得其同意，民事訴訟法第二百六十二條第
　　一項亦定有明文。本件原告原起訴請求確認被告對內政部營建署有二百二十萬零
    八百元之工程款及押標金債權存在，並基於民法第二百四十二條及強制執行法第
    一百二十條第二項規定，請求內政部營建署給付被告二百二十萬零八百元，而由
    原告代位受領，此有起訴狀在卷。嗣原告於起訴後，撤回對內政部營建署之訴訟
    ，並變更請求權為買賣之法律關係，且變更聲明為請求被告給付二百二十萬零八
    百元，及自起訴狀繕本送達翌日起至清償日止，按年息百分之五計算之利息，此
    亦有聲請狀在卷。則內政部營建署對於原告撤回起訴部分，表示同意，依民事訴
    訟法第二百六十二條第一項規定，本院自應准許。至被告雖對於上開變更部分，
    表示不同意，然原告均係基於其所主張被告向其訂購預拌混凝土所生之爭執，所
    為之請求，該基本事實自屬同一，亦無礙被告之防禦及訴訟之終結，依首揭民事
    訴訟法第二百五十五條第一項第二款、第七款，本院亦應准許，合先敘明。
乙、得心證之理由：
一、原告起訴主張：被告於九十二年間，分別向南投縣草屯鎮公所、交通部公路總局
    第二區養護工程處南投工務段，承攬前開道路工程、排水改善工程。嗣原告為施
    作上開工程，自九十二年四月十八日起至同年七月二十四日止，向原告訂購預拌
    混凝土，價金合計共二百二十萬零八百元。詎原告依約交付後，被告拒不給付價
    金。爰依買賣之法律關係，請求被告給付二百二十萬零八百元，及自起訴狀繕本
二、被告則以：被告從未向原告購買預拌混凝土，亦未積欠原告任何貨款，原告所提
    出之送貨單、請款通知單、客戶出貨日報表、發票與客戶出貨日報表對照明細表
    ，均屬原告單方面所製作，且上開送貨單、請款通知單均無被告或被告之受僱人
    之簽名或蓋章，原告主張兩造間有買賣關係，顯不實在。至訴外人熊良元並非被
    告之受僱人，依訴外人熊良元之證述，亦無法證明兩造有買賣關係存在。另被告
    雖曾分別向南投縣草屯鎮公所、交通部公路總局第二區養護工程處南投工務段，
    承攬前開道路工程、排水改善工程，但被告就上開工程亦未曾向原告訂購預拌混
    凝土。至被告雖曾持原告開立之統一發票，向稅捐機關申報營業稅之進項憑證，
    惟此乃因被告將前開草屯鎮○○○○號道路工程轉包予訴外人張浩榮經營之榮樺
    公司和嘉宇公司，訴外人張浩榮積欠原告貨款，請求被告先行給付工程款，俾讓
    訴外人張浩榮給付積欠原告之貨款，在被告同意之後，訴外人張浩榮即將原告開
    立之統一發票交付被告，作為被告支出之憑證等語，資為抗辯。
三、兩造不爭執之事實：
    原告主張被告於九十二年間，分別向南投縣草屯鎮公所、交通部公路總局第二區
    養護工程處南投工務段，承攬前開道路工程、排水改善工程之事實，為被告所不
    爭執，復有南投縣草屯鎮公所九十三年六月一日草鎮字第○九三○○一三五六四
    號函、交通部公路總局第二區養護工程處南投工務段九十三年五月二十七日二工
    投字第○九三○○○三四四九號函在卷足憑，自堪信為真實。
四、兩造爭執之爭點：
    至原告另主張被告為施作前開工程，自九十二年四月十八日起至同年七月二十四
    日止，向原告訂購預拌混凝土，價金合計共二百二十萬零八百元之部分；則為被
    告所否認，並辯稱被告從未向原告訂購預拌混凝土等語。是本件兩造爭執之爭點
    ，即在於：被告是否向原告訂購前開預拌混凝土？
五、關於本件之爭點，分述如下：
（一）原告主張被告曾向原告訂購前開預拌混凝土云云，惟已為被告所否認，則自應
      由原告依民事訴訟法第二百七十七條關於舉證責任分配之規定，就其與被告間
      因前開預拌混凝土有買賣之合意之有利於己之事實，負舉證之責任。經查，原
      告所提出之送貨單、請款通知單、客戶出貨日報表、發票與客戶出貨日報表對
      照明細表，均係原告單方面所製作之私文書，並無蓋用被告之公司大小章，已
      為被告所否認。則原告提出之上開書證，自無法證明兩造間就前開預拌混凝土
      ，有買賣關係存在。
（二）次查，原告主張本件買賣係由訴外人黃彰南、張浩榮代表被告公司，向原告公
      司之受僱人賴建欣訂購前開預拌混凝土，並經由被告公司之受僱人熊良元等人
      簽收云云，但被告否認之，並辯稱訴外人黃彰南、張浩榮與證人熊良元，均非
      被告公司之負責人或受僱人等語。而依證人賴建欣證稱：訴外人黃彰南、張浩
      榮均以被告公司之名義向原告訂購預拌混凝土，因為原告公司之業務人員告訴
      伊，訴外人黃彰南、張浩榮可以代表被告公司訂貨等語。另證人熊良元證稱：
      伊為被告之工人，但不是被告之受僱人，伊係受訴外人黃彰南、張浩榮之僱用
      ，至南投縣中寮鄉竹仔坑，南投縣祖伺路等工地做工，至原告提出之送貨單，
      有部分確實係伊所簽收等語。是依證人賴建欣、熊良元上開所述，充其量僅得
      證明本件買賣係由訴外人黃彰南、張浩榮以被告公司之名義所訂購，且證人熊
      良元曾簽收部分預拌混凝土，但並無法證明被告有授權訴外人黃彰南、張浩榮
      向原告訂購前開預拌混凝土之事實。
（三）另依公司法第八條規定，公司之負責人，在股份有限公司為董事；公司之經理
      人或清算人，股份有限公司之發起人、監察人、檢查人、重整人或重整監督人
      ，在執行職務範圍內，亦為公司負責人。本件被告公司之組織型態，屬於股份
      有限公司，而訴外人黃彰南、張浩榮均非上開公司法第八條所規定之被告公司
      負責人，此亦有被告之公司變更登記表在卷足憑，復為原告所不爭執。是依證
      人賴建欣、熊良元上開證述，既無法證明被告有授權訴外人黃彰南、張浩榮向
      原告訂購前開預拌混凝土，且訴外人黃彰南、張浩榮均非被告公司之負責人，
      則訴外人黃彰南、張浩榮以被告公司之名義，向原告訂購前開預拌混凝土，自
      無法認定該買賣關係存在於原告與被告之間。況依原告提出之二百七十七份送
      貨單，該簽收者分別為訴外人張東賢、蕭萬國、張本欣、黃彰南、王彩娥、李
      榮吉、吳協交等人，及證人熊良元，而被告否認上開簽收者為被告公司有代表
      權之人或受僱人，則原告無法證明上開簽收者為被告公司有代表權之人或受僱
      人，自無法證明其所交付之前開預拌混凝土，係由被告所收受。
（四）又原告聲請函詢南投縣草屯鎮公所，有關草屯鎮○○○○號道路工程是否發包
      予被告，並聲請調閱該工程合約及監工日報表。而南投縣草屯鎮公所係回覆表
      示：草屯鎮○○○○號道路工程係發包予被告公司，開工時現場負責人為黃彰
      南，勞安人員為張浩榮等情，此有南投縣草屯鎮公所九十三年六月一日草鎮字
      第○九三○○一三五六四號函在卷足憑，亦為兩造所不爭執。且原告並主張依
      南投縣草屯鎮公所檢送該工程之監工日表，該工程於九十二年七月十日、十四
      日，正進行基礎澆置工程，與原告於上開二日當天，依被告之指示將預拌混凝
      土送至該工地供被告使用相符云云。就此工程部分，被告係辯稱被告將草屯鎮
      第九、十號道路工程中之土木工程，轉包予訴外人張浩榮經營之榮樺公司和嘉
      宇公司，以致該工程之現場負責人為黃彰南，勞安人員為張浩榮等語。是依南
      投縣草屯鎮公所之上開回函及該監工日報表，亦僅得證明被告向南投縣草屯鎮
      公所承攬草屯鎮○○○○號道路工程，及該工程於九十二年七月十日、十四日
      ，正進行基礎澆置工程之事實，但亦無法遽以認定原告係依被告公司有代表權
      之人之指示，或被告曾授權他人向原告訂購前開預拌混凝土送至該工地供被告
      使用。是原告以南投縣草屯鎮公所之上開回函及監工日表，即主張兩造間就前
      開預拌混凝土，有買賣關係存在云云，尚不足取。
（五）原告另聲請向交通部公路總局第二區養護工程處南投工務段，函詢是否將台一
      三九、一三九乙線、一四八、一五○、一五一、一五一甲線、一五二線、台三
      線、台三甲、台三丙、台十六線公路之排水工程發包予被告。交通部公路總局
      第二區養護工程處南投工務段回覆表示：九十二年度台三、台三甲、台三丙、
      台十六線公路之排水等改善工程，係發包予帝國公司，另九十二年度一三九、
      一三九乙線、一四八、一五○、一五一、一五一甲線、一五二線之排水等改善
      工程，係發包予被告公司等情，此有兩造均不爭執之交通部公路總局第二區養
      護工程處南投工務段九十三年五月二十七日二工投字第○九三○○○三四四九
      號函在卷足憑。則被告固向交通部公路總局第二區養護工程處南投工務段承攬
      上開九十二年度一三九、一三九乙線、一四八、一五○、一五一、一五一甲線
      、一五二線之排水等改善工程，但此亦無法證明被告公司有代表權之人或被告
      曾授權他人向原告訂購前開預拌混凝土。
（六）原告復主張被告曾持原告所開立九十二年三、四月份，發票號碼為ＳＵ000
      00000號、ＳＵ00000000號、ＴＵ00000000號、ＴＵ0
      0000000號，金額分別為六萬五千六百六十元、十三萬四千一百元、六
      萬二千七百二十元、二十一萬六千六百四十元之四紙統一發票，向稅捐機關申
      報九十二年五月份至八月份之營業稅時，作為進項憑證，此有財政部臺灣省中
      區國稅局南投縣分局九十三年六月十日中區國稅投縣三字第○九三○○一一四
      九五號函在卷足證，亦為被告所不爭執。就此部分，被告係辯稱因被告將前開
      草屯鎮○○○○號道路工程轉包予訴外人張浩榮經營之榮樺公司和嘉宇公司，
      訴外人張浩榮積欠原告貨款，請求被告先行給付工程款，俾讓訴外人張浩榮給
      付積欠原告之貨款，在被告同意之後，訴外人張浩榮即將原告開立之統一發票
      交付被告，作為被告支出之憑證等語。惟統一發票乃係報稅之憑據，尚難僅憑
      統一發票即遽以認定民事上買賣關係之存在。且原告自承除開立上開統一發票
      予被告外，另亦開立發票號碼分別為ＳＵ00000000號、ＴＵ0000
      0000號、ＴＵ00000000號、ＵＵ00000000號，金額分別
      為一萬三千七百二十元、六萬九千九百四十元、八萬三千九百二十元、十三萬
      一千零四十元，合計共二十九萬八千六百二十元之四紙統一發票予帝國公司，
      以作為報稅之用，惟原告亦主張其與帝國公司間，並無買賣關係存在，足認原
      告主張被告曾持原告開立之上開統一發票申報營業稅，兩造間即有買賣關係存
      在，尚不足取。此外，原告始終不能提出其他證據，以證明兩造間就前開預拌
      混凝土確有買賣關係存在。故原告主張被告曾向原告訂購前開預拌混凝土，積
      欠原告二百二十萬零八百元之價金，殊不足取。
六、綜上所述，原告並不能證明被告曾向原告訂購前開預拌混凝土，因而積欠原告二
    百二十萬零八百元之價金。則原告主張依買賣之法律關係，請求被告給付二百二
    十萬零八百元，及自起訴狀繕本送達翌日起至清償日止，按年息百分之五計算之
    利息，洵屬無據，不應准許。又原告之訴既經駁回，其假執行之聲請，因訴之駁
    回而失所附麗，亦不應准許。
七、本件事證已臻明確，兩造有關原告曾收受榮樺公司前開支票之攻擊及防禦方法，
    核與判決結果無影響，爰不一一論述，附此敘明。
八、據上論結，原告之訴為無理由，依民事訴訟法第七十八條，判決如主文。
中　　　華　　　民　　　國　　九十三　　年　　　八　　　月　　三十一　　日
   　　　　　　　　　　          民事第六庭法　　　官  姜悌文
右為正本係照原本作成
如對本判決上訴，須於判決送達後廿日內向本院提出上訴狀，並依上訴利益繳納上訴
費。
中　　　華　　　民　　　國　　九十三　　年　　　八　　　月　　三十一　　日
                                           法院書記官　陳鳳瀴
